臺北高等行政法院判決
　　　　　　　　　　　　　　　　　　 93年度簡字第01083號
原　　　告　全國建築物公共安全檢查股份有限公司
代　表　人　甲○○
送達代收人　乙○○
被　　　告　臺北市政府工務局
代　表　人　陳威仁（局長）住同上
訴訟代理人　丁○○
　　　　　　戊○○
　　　　　　丙○○
上列當事人間因建築法事件，原告不服臺北市政府中華民國93年
6月30日府訴字第09315249900號訴願決定，提起行政訴訟。本院
判決如下：
    主  文
原告之訴駁回。
訴訟費用由原告負擔。
    事  實
一、事實概要：原告係經內政部認可之建築物公共安全檢查專業
    機構，前受「彰化商業銀行股份有限公司大同分公司」（下
    稱彰銀大同分行）委託辦理台北市大同區○○○路○段199
    號1樓及2樓建築物（下稱系爭建物）92年度建築物公共安全
    檢查簽證及申報，其所提具之綜合意見為：「與原核准圖說
    不符，但符合本表所列現行建築法規技術規則規定，請准予
    備查。」經被告審核後，以92年7月3日北市工建字第
    09252706400號通知准予報備，列管複查。嗣經被告依建築
    法第77條第4項規定，於92年10月22日派員至系爭建築物進
    行複檢抽查，發現有(一)一樓大廳、二樓（廚房）部分天花板
    及牆面以易燃材料（三夾板）裝修。(二)安全梯二樓通往一樓
    梯間遭木板及設置鐵捲門封閉阻塞，且二樓二處安全門以滑
    動木板牆及設置之鐵捲門封閉。亦即有「內部裝修材料」、
    「避難層以外樓層出入口」、「直通樓梯」等三項不合格，
    乃以92年10月27日北市工建字第09254050900號函通知原告
    於文到10日內提出說明，原告於92年11月7日向被告提出陳
    述書說明。嗣經被告所屬建築管理處建築物公共安全專案小
    組92年12月11日會議決議，審認系爭建築物一樓大廳、二樓
    廚房部分天花板及牆面以易燃材料裝修、二樓安全梯通往一
    樓梯間以木板及鐵捲門封閉阻塞，且二樓有兩處安全門以木
    板牆及鐵捲門封閉，原告簽證之申報書所檢附照片即呈現不
    符規定之態樣，乃以原告簽證不實事證明確且屬情節嚴重者
    ，依台北市建築物公共安全檢查簽證及申報案件簽證不實認
    定與懲處作業要點第4點規定，依建築法第91條之1第1款規
    定及被告處理違反建築法事件統一裁罰標準，以93年1月8日
    北市工建字第09351052100號函處以原告新臺幣（下同）12
    萬元罰鍰。原告不服，提起訴願，旋遭訴願決定駁回，遂向
    本院提起行政訴訟。
二、兩造聲明：
  (一)原告聲明：訴願決定及原處分均撤銷。
　(二)被告聲明：1.駁回原告之訴。  2.訴訟費用由原告負擔。
三、兩造之爭點：
　(一)原告主張之理由：
    1.裝修料部分：該場所為金融機構-銀行，一樓大廳有一處
      面積約1平方公尺封樑之夾板裝修及二樓有一道活動木板
      牆、廚房天花板以易燃材料裝修，原告於檢查時業者聲稱
      表面已塗防火漆處理, 並有提供材料證明，廚房部份天花
      板為防火耐燃材料由於施工已久業者無法提出材料證明。
    2.避難層以外出入口部分：依建築物公共安全檢查簽證及申
      報辦法，金融機構屬G－1類組建築物公共安全檢查防火避
      難類檢討標準表第5項，避難層以外出入口，無限制規定
      ，免檢討。
    3.直通樓梯部分：樓梯間木板及鐵捲門阻塞，此樓梯為公共
      設施部份，銀行並無使用，當時檢查時有勸導，惟業者有
      其為難之處，非申報人所有，該銀行本身有兩座樓梯並無
      阻塞封閉，並無不合格。按建築物公共安全檢查簽證及申
      報辦法第4條附表備註四：「建築物公共安全檢查申報客
      體以整幢為之。但同一幢建築物內供二類組以上用途使用
      且各類組分層不同所有權者，以各類組為申報客體。」建
      築物可區分多個獨立使用單元，申報人得選擇個別報，同
      類組共同申報或整棟申報。
    4.請判決如起訴之聲明，俾保權益。
  (二)被告答辯之理由：
    1.按建築法第77條第2項至第4項規定：「直轄市、縣（市）
      （局）主管建築機關對於建築物得隨時派員檢查其有關公
      共安全與公共衛生之構造與設備。」、「供公眾使用之建
      築物，應由建築物所有權人、使用人定期委託中央主管建
      築機關認可之專業機構或人員檢查簽證，其檢查簽證結果
      應向當地主管建築機關申報。」、「前項檢查簽證結果，
      主管機關得隨時派員或定期會同各有關機關複查。」第91
      條之1規定：「有左列情形之一者，處建築師、專業技師
      、專業機構或人員、專業技術人員、檢查員或實施機械遊
      樂設施安全查人員新臺幣6萬元以上30萬元以下罰鍰：一
      辦理第77條第3項之檢查簽證內容不實者。…」建築物公
      共安全檢查簽證及申報辦法第3條第1項規定：「經中央主
      管建築機關認可之專業機構或人員辦理建築物公共安全檢
      查簽證項目如附表一，並應製作檢查報告書。」第7條規
      定：「建築物公共安全檢查申報人應備具申報書及檢查報
      告書向當地主管建築機關申報。」建築技術規則建築設計
      施工編有關「內部裝修材料」、「安全梯」等之相關規定
      ，略：第76條規定：「防火門窗之構造應依左列規定：一
      甲種防火門…二乙種防火門…七設於避難通道或避難出口
      經常保持關閉狀態之防火門（安全門），免用鑰匙即可開
      啟，且設有自動關閉裝置；除供住宅使用者外，防火門應
      向避難方向開啟。八平時開放式之防火門，應利用保險絲
      或其他方法控制，使能在火警發生溫度急刻上升時自動關
      閉。並應附設第7款規定之防火門。」第88條：「建築物
      之內部牆面及天花板之裝修材料…（３）…辦公廳…居室
      或該使用部分：不燃材料、耐火板（石膏板、木絲水泥板
      ）、耐燃材料。通達地面之走廊樓梯及通道：不燃材料、
      耐火板。」第91條：「避難層以外之樓層，通達供避難使
      用之走道或直通樓梯間，入口依左列規定：一…前2款規
      定每處出入口寬度，不得小於1.2公尺，並應裝設甲種防
      火門。」第96條：「左列建築物依規定應設置之直通樓梯
      ，至少應有2座以上，其構造應改為室內或室外之安全梯
      …一、通達6層以上，14層或通達地下2層之各樓層，應設
      置安全梯…」第97條：「安全梯之構造，依左列規定：
      一室內安全梯之構造：(一)安全梯間四周牆應為防火構造，
      天花板及牆面，應以不燃材料裝修。(二)進入安全梯之出入
      口，應裝設安全門，其構造應符合甲種防火門或鑲嵌鐵絲
      網玻璃之乙種防火門…安全門應向避難方向開啟。」
    2.查系爭建築物為「彰化商業銀行大同分行」使用，依「建
      築物公共安全檢查簽證及申報辦法」規定係屬「辦公、服
      務類」第1組（G-1），面積972.98平方公尺，按其使用類
      組及規模，應每2年申報1次，「防火避難設施」受檢項目
      計有「防火區劃」等11項，經原告92年6月5日檢查完畢並
      予簽證「合格」在案，業如前述，嗣經被告依建築法第77
      條第4項規定，於92年10月22日派員檢查情形紀錄如下並
      攝有彩色照片7張：(1)內部裝修料：一樓部份天花板及二
      樓出口旁牆面以易燃材料裝修（一樓大廳及二樓廚房）。
      (2)避難層以外樓層出入口：二樓二處出口安全門前設鐵
      捲門及木板遮蔽封閉。二樓一處通往一樓中間梯間設鐵
      捲門及木板封閉。直通樓梯：受檢位置與「避難層以外
      樓層出入口」同一。
    3.有關本案受檢情形謹依「建築技術規則」建築設計施工編
      相關規定檢討如下：
      (1)內部裝修材料：一樓部份天花板及二樓出口旁牆面以易
        燃材料裝修（一樓大廳及二樓廚房），核其均屬「居室
        或該使用部份」，其天花板裝修材料自受建築技術規則
        建築設計施工編第88條規定為「不燃材料、耐燃材料」
        之限制，然如前述卻為易燃材料裝修。
      (2)「避難層以外樓層出入口」乙項不合格之「位置及情形
        」事實上與「直通樓梯」乙項係屬同一。依建築技術規
        則建築技術規則第91條規定安全門應為甲種防火門，查
        系爭建築物該棟建築物為地下二層地上十二層建築物，
        依建築技術規則建築設計施工編第96條第1款規定其直
        通樓梯構造應為室內安全梯、且第97條明定室內安全梯
        之構造：安全梯間四周牆應為防火構造，天花板及牆
        面，應以不燃材料裝修。進入安全梯之出入口，應裝
        設安全門，其構造應符合甲種防火門或鑲嵌鐵絲網玻璃
        之乙種防火門…安全門應向避難方向開啟。查本案「避
        難層以外樓層」即二樓，直通樓梯既為室內安全梯，其
        出入口應設置之安全門並應以甲種防火門為之，又安全
        梯間四周牆壁亦應為防火構造，天花板及牆面應以不燃
        材料裝修，然二樓現場卻有二處出口安全門前設鐵捲門
        及木板封閉，有一處通往一樓中間梯間設鐵捲門及木板
        封閉，卻不能向避難方向開啟且以木板材料裝修封閉非
        屬防火構造甚明，不符建築技術規則第91條、第97條規
        定且有明顯阻礙避難逃生之情。
      (3)原告檢查簽證結果勾註「合格」，且原告檢查簽證附卷
        所攝照片「編號07避難層以外出入口」顯示安全門旁側
        加設活動式橫向木板拉門，原告顯有簽證不實之具體情
        事，復經被告所屬建築管理處「建築物公共安全專案小
        組」92年12月11日會議決議審認原告「所簽證之申報書
        檢附照片即呈現不符規之態樣」有「臺北市建築物公共
        安全檢查簽證及申報案件簽證不實認定與懲處作業要點
        」第4點（5）「申報場所複查不符規定，卻簽證為合格
        ，情節嚴重者。」情事，處原告罰鍰並無違誤。
    4.復按專業檢查機構或人員辦理建築物公共安全檢查簽證，
      應依「建築物公共安全檢查簽證及申報辦法」第3條規定
      之檢查簽證項目表所訂項目為之，此為取得內政部核發之
      認可證之專業機構或人員應必備之專業知識，亦為中央建
      築主管機關所明訂者。本件原告為經內政部認可之建築物
      公共安全專業檢查機構，既是專業檢查機構則其受委託辦
      理系爭建築物公共安全檢查簽證，自應依「建築物公共安
      全檢查簽證及申報辦法」附表一「建築物公共共安全檢查
      簽證項目表」逐項檢討，依法得免設置相關設施或設備者
      ，有關項目始免檢討，更應審慎就「建築物防火避難設施
      與設備安全檢查報告書」做詳實之檢查暨簽證正確內容。
      惟查原告於前開「建築物防火避難設施與設備安全檢（複
      ）查報告書」之「防火避難設施類」相關項目均勾註「合
      格」，並繪製圖說、拍攝照片且經原告親自簽名蓋章，案
      經被告92年10月22日複查結果比對發現，原告確有簽證不
      實如前述。
    5.有關原告主張理由，被告認為：
      (1)一樓大廳及二樓廚房仍屬建築技術規則第88條規定之辦
        公廳所含之「居室或該使用部分」，上開位置之裝修材
        料經本局檢查結果有不符規定之情形，又裝修材料本身
        不得以具有證明文件而稱符合規定，證明文件僅為參考
        ，現況之裝修材料始為直接之受檢標的，受檢時應以目
        視、觸感配合專業知識予以客觀判斷其性質，尚不以具
        有材料證明等為由而逕認合格。
      (2)避難層以外樓層出入口，經原告稱檢查時即以木板及鐵
        捲門封閉，而仍認定合格，係為維金融特殊安全起見，
        惟為維金融安全亦應符合相關規定而為，而非按現場業
        務需要而為主觀之推定，簽證為合格，有照片可稽。
      (3)又原告於已訴願書所陳自承之缺失及前述具體檢討相關
        規定所述可明，原告所為檢查結果之認知，對於顯不符
        前述具體檢討相關規定之情形仍予簽證合格，確已構成
        簽證不實，故原告之訴訟理由不足採據。
    6.末查，行政機關對人民不履行行政法上義務時，所採取之
      處分方式與程度，應符合比例原則，於能實現義務之方法
      中選擇對義務人侵害最小之方法實施之，不得逾必要之程
      度，此為行政程序法第7條所明定，故於適用建築法第91
      條之1規定予以處分時，自宜參酌。按系爭建築物專業檢
      查人員即原告核有作業上之疏失，違反建築法第77條第3
      項規定情事，依法自宜適用建築法第91條之1（第1款）規
      定予以處分，且為督促專業機構或檢查人員確實履行其檢
      查簽證之職務，暨貫徹前揭法律規定並保護公益及與嚴重
      程度，被告依建築法第91條之1第1款暨「臺北市政府工務
      局處理違反建築法事件統一裁罰基準」所為之罰鍰額度，
      核與比例原則相符。
    7.綜上所述，本件行政訴訟為無理由，原處分請予維持，原
      告之訴請予以駁回，庶符法制。
    理  由
一、行政訴訟法第229條第1項所定適用簡易程序之數額，業經司
    法院以92年9月17日院台廳行一字第23681號令增至新台幣20
    萬元，並定於93年1月1日實施。本件原告爭執之金額未逾新
    台幣20萬元，自應適用簡易程序事件，爰不經言詞辯論為判
    決。
二、按行為時建築法第2條規定：「主管建築機關，在中央為內
    政部；在直轄市為工務局．．．」，同法第77條第2項、第3
    項、第4項規定：「直轄市、縣（市）（局）主管建築機關
    對於建築物得隨時派員檢查其有關公共安全與公共衛生之構
    造與設備。」、「供公眾使用之建築物，應由建築物所有權
    人、使用人定期委託中央主管建築機關認可之專業機構或人
    員檢查簽證，其檢查簽證結果應向當地主管建築機關申報。
    非供公眾使用之建築物，經內政部認有必要時亦同。」、「
    前項檢查簽證結果，主管建築機關得隨時派員或定期會同各
    有關機關複查。」，同法第91條之1第1款規定：「有左列情
    形之一者，處建築師、專業技師、專業機構或人員、專業技
    術人員、檢查員或實施機械遊樂設施安全檢查人員新臺幣6
    萬元以上30萬元以下罰鍰：一辦理第77條第3項之檢查簽證
    內容不實者。」
三、次按建築物公共安全檢查簽證及申報辦法第3條第1項規定：
    「經中央主管建築機關認可之專業機構或人員辦理建築物公
    共安全檢查簽證項目如附表一，並應製作檢查報告書。」同
    辦法第7條規定：「建築物公共安全檢查申報人應備具申報
    書及檢查報告書向當地主管建築機關申報。」同辦法第8條
    第1項規定：「直轄市、縣 (市)主管建築機關收到前條之申
    報書及檢查報告書之日起，應於15日內審查完竣，經審查合
    格者，即通知建築物公共安全檢查申報人；經審查不合格者
    ，應將其不合規定之處，詳為列舉，一次通知改善。」；又
    ，行為時建築技術規則建築設計施工編第76條規定：「防火
    門窗係指防火門及防火窗，其組件包括門窗扇、門窗樘、開
    關五金、嵌裝玻璃、通風百葉等配件或構材。防火門窗依其
    防火性能分為甲種防火門窗及乙種防火門窗，其構造應依左
    列規定：一甲種防火門窗應具有1小時以上防火時效。二乙
    種防火門窗應具有30分鐘以上防火時效。．．．六常時開放
    式之防火門應符合左列規定：(一)可隨時關閉，並應裝設利用
    煙感應器連動或其他方法控制之自動關閉裝置，使能於火災
    發生時自動關閉，(二)關閉後免用鑰匙即可開啟，並應裝設經
    開啟後可自行關閉之裝置，(三)採用防火捲門者，應附設門扇
    寬度在75公分以上，高度在180公分以上之防火門。七防火
    門應朝避難方向開啟。... 」、同規則第96條規定：「左列
    建築物依規定應設置之直通樓梯，至少應有二座以上，其構
    造應改為室內或室外之安全梯或特別安全梯，且自樓面居室
    任一點至安全梯口之步行距離應合於本編第93條規定：
    一通達6層以上，14四層以下或通達地下2層之各樓層，應設
    置安全梯．．．」臺北市建築物公共安全檢查簽證及申報案
    件簽證不實認定與懲處作業要點第1點規定：「臺北市政府
    落實台北市建築物公共安全檢查簽證及申報制度，提昇簽證
    品質，特訂定本要點。」第2點規定：「本府工務局依建築
    法第77條第3項及第4項規定，辦理申報案件之書面審查及申
    報場所複查。業務承辦人如查涉有簽證不實案件，應先通知
    簽證檢查人於7日內提出陳述書，再併同下列文件檢送工務
    局建築管理處建築物公共安全專案小組審議．．．」第4點
    規定：「專業機構或人員受託辦理申報案件，經查有下列情
    形之一者，應依建築法第91條之1第1款規定處罰鍰，並副知
    中央主管機關依法處理．．．(五)申報場所複查不符規定，卻
    簽證為合格，情節嚴重者。．．．」
四、卷查原告為經內政部認可之建築物公共安全檢查專業機構（
    許可證字號：90-C02001），其受委託辦理系爭建築物檢查
    簽證申報，自應依「建築物公共安全檢查簽證及申報辦法」
    附表1「建築物公共安全檢查簽證項目表」逐項檢討（共有
    17項），依法得免設置相關設施或設備者，有關項目始得免
    檢討。經查：
    (一)系爭建物由彰銀大同分行檢具經原告簽證之「建築物防火
      避難設施與設備安全檢（複）查報告書」等書面資料向被
      告申報92年度建築物公共安全檢查簽證，經被告審核後，
      以92年7月3日北市工建字第09252706400號通知准予報備
      ，列管複查在案，有該等公函附原處分卷足稽。嗣經被告
      依建築法第77條第4項規定，於92年10月22日派員至系爭
      建物進行複檢抽查，發現有(一)1樓大廳、2樓（廚房）部分
      天花板及牆面係以易燃材料之三夾板裝修，(二)安全梯2樓
      通往1樓梯間遭木板及鐵捲門封閉阻塞，且2樓2處安全門
      以木板牆及鐵捲門封閉。亦即有「內部裝修材料」（不得
      以易燃材料裝修）、「避難層以外樓層出入口」（不得設
      置鐵捲門及以木板封閉）、「直通樓梯」（不得設置鐵捲
      門及以木板封閉）等三項不合格之事實，有彰銀大同分行
      92年7月1日系爭建物防火避難設施與設備安全檢查申報書
      影本一份、92年10月22 日被告建築物公共安全檢（複）
      查紀錄表一份及勘查照片7幀等影本各附原處分卷可稽，
      堪認為真實。
    (二)而揆諸系爭建物防火避難設施與設備安全檢（複）查報告
      書，原告竟在「3.內部裝修材料」、「5.避難層以外樓層
      出入口」及「7.直通樓梯」等項下之「初次檢查」欄，均
      勾選「合格」，亦有上開系爭建物防火避難設施與設備安
      全檢（複）查報告書檢查紀錄表影本附原處分卷可憑，足
      見原告於92年6月5日為系爭建物防火避難設施與設備安全
      檢查時，並未確實檢查。原告雖主張業者聲稱系爭建築物
      一樓大廳之封樑夾板及二樓活動木板牆已刷防火處理，且
      提供材料證明，廚房部分天花板因施工已久無法提供材料
      證明等語。惟查系爭建物係供辦公廳使用，依首揭行為時
      建築技術規則建築設計施工編第88條規定，其內部裝修材
      料應全部為「不燃材料、耐火板」等，惟依現場採證照片
      顯示，系爭建築物一樓部分天花板及二樓活動木板牆均採
      易燃材料裝修，原告92年6月5日為檢查時所附之檢查照片
      編號7，即可看出避難層以外出入口之「安全門」設置有
      鐵捲門及以易燃材質所做之活動式木板門阻塞安全門，有
      其彩色照片附原處分卷足徵，益見原告未確實檢查，前開
      訴稱既與查證事實不符，自屬無足採。
    (三)又原告既為建築物公共安全檢查專業機構，其受委託辦理
      系爭建築物檢查簽證申報，自應依建築物公共安全檢查簽
      證及申報辦法逐項確實檢討，不得以業者聲稱已提供材料
      證明而解免其責。原告另主張業者對於部分樓梯間封閉阻
      塞之改善有其為難之處等語，然依首揭建築物公共安全檢
      查簽證及申報辦法第8條規定，經審查不合格者，應將其
      不合規定之處，詳為列舉，一次通知申報人（即建物所有
      權人及使用人）改善，原告既為專業檢查人，自應克盡職
      責確實檢查，以維護公共安全，自未能以業者改善有為難
      之處藉之免責。
    (四)原告又主張業者於安全門加裝一道門或活動木板牆係為因
      應金融機構特殊情況，且於無人時始拉下管制云云。然查
      依首揭行為時建築技術規則建築設計施工編第76條第2項
      第6款規定，防火門窗應可隨時關閉，且關閉後免用鑰匙
      即可開啟，不因建築物現場業務為何而有所不同；況建築
      物若為維護金融特殊安全，另可採行其他之保全措施，未
      能忽視公共安全。
五、從而，被告所屬建築管理處建築物公共安全專案小組92年12
    月11日會議決議，審認原告未確實檢查，有業務執行上疏失
    ，乃以原告簽證不實且屬情節嚴重，核有首揭台北市建築物
    公共安全檢查簽證及申報案件簽證不實認定與懲處作業要點
    第4點規定之情事，依建築法第91條之1第1款規定及被告處
    理違反建築法事件統一裁罰標準，處以原告12萬元罰鍰，並
    無違誤，訴願決定遞予維持，並無不合。原告徒執前詞，訴
    請撤銷，為無理由，應予駁回。
六、本件判決基礎已經明確，兩造其餘主張或陳述，與判決結果
    無影響，不再一一論述。
據上論結，本件原告之訴為無理由，爰依行政訴訟法第263條、
第98條第3項前段，判決如主文。
中　　華　　民　　國　　94　　年　　4　　 月　　29　　日
                 臺 北 高 等 行 政 法 院   第 六 庭
      　　　　　　　　　　　　　　　　法　官　陳  鴻  斌
上為正本係照原本作成。
本件以訴訟事件所涉及之法律見解具有原則性者為限，始得於本
判決送達後20日內向本院提出上訴狀並表明上訴理由，如已於本
判決宣示後送達前提起上訴者，應於判決送達後20日內補具上訴
理由（均按他造人數附繕本），且經最高行政法院許可後方得上
訴。
中　　華　　民　　國　   94    年  　4  　月  　29　　日
                                      書記官  蔡  逸  萱
